臺灣高雄地方法院刑事裁定　　　　　　　　　　　　　九十一年度自字第二九二號
　　自　訴　人　乙○○
　　被　　　告　丙○○
　　　　　　　　丁○○
　　　　　　　　甲○○
右列被告等因詐欺案件，經自訴人提起自訴，本院裁定如左：
    主  文
自訴駁回。
    理  由
一、自訴意旨略以：被告丙○○與丁○○係夫妻，被告丙○○於民國八十八年間以需
    款週轉，而向自訴人乙○○借款新台幣（下同）五十萬元，並由其妻即被告丁○○簽發高雄區中小企業銀行後庄分行之同面額支票交予自訴人，以資保證兌現，
    而該支票到期時，被告丙○○、丁○○央求自訴人暫緩返還，重新簽發九十年七
    月二十日到期日之支票換回舊支票，並告知所借款項係投資於被告甲○○之砂石
    廠，短期內就會回收，屆時定會將款項返還予自訴人，被告甲○○為證明被告丙○○向自訴人所借之款項，確係投資在其所經營之砂石廠，並同意簽發同面額本
    票交予自訴人（本票後面有被告甲○○書寫與被告丙○○合夥生意關係）保證兌
    現，而被告三人所簽發之支票、本票到期時，被告三人已逃之夭夭，避不見面，
    不知去向，迄今二年餘均未出面處理該債務，顯見被告三人於借款之初即有意圖
    不法，以空頭支票及本票為詐財工具，因認被告三人涉犯刑法第三百三十九條之
    詐欺取財罪嫌云云。
二、按法院或受命法官，得於第一次審判期日前，訊問自訴人、被告及蒐集或調查證
    據，於發見案件係民事或利用自訴程序恫嚇被告者，得曉諭自訴人撤回自訴；第
    一項訊問及調查結果，如認為案件有第二百五十二條至第二百五十四條之情形者
    ，得以裁定駁回自訴，刑事訴訟法第三百二十六條第一項、第三項分別定有明文
    。復按刑法第三百三十九條第一項詐欺罪之成立，以意圖為自己或第三人不法所
    有，以詐術使人將本人或第三人之物交付為要件，所謂以詐術使人交付，必須被
    詐欺人因其詐術而陷於錯誤，若其所用方法，不能認為詐術，亦不致使人陷於錯
    誤，即不構成該罪（最高法院二十九年上字第三一五號及四十年台上字第八六
    號判例意旨可資參照）。至於債務人於債之關係成立後，如有未依債之本旨履行
    民事債務之情形，在一般社會經驗上可能之原因甚多，縱令是出於惡意不為履行
    ，苟無足以證明其在債之關係發生時，自始即具有不法所有意圖之積極證據，亦
    僅能令負民事之遲延給付責任，依刑事訴訟法第一百五十四條之規定，尚不得據
    此債信違反之客觀事態，而推定債務人原有詐欺之犯意。
三、訊據被告丙○○、丁○○均堅決否認有何詐欺之犯行，被告丙○○辯稱：於八十
    八年六、七月間向自訴人借錢，我向自訴人借錢時，經濟狀況還好，沒有到處欠
    錢，我共投資五百萬元在甲○○之砂石廠，我自己的部分約一百萬元，其餘是向
    別人借的，之後因為砂石廠停工，甲○○一直藉故拖延，避不見面，因為錢都投
    資在砂石廠，所以沒有錢還給自訴人等語；被告丁○○辯稱：這筆債務都是我先
    生丙○○在接觸，我知道我先生有借這筆錢，因為我有至銀行開戶，所以我先生
    叫我開票，我就開，借錢當時信用還很好，一直都是正常，至九十一年二月份才
    退票拒絕往來等語。經查：
  (一)被告丙○○於本院審理中已供稱：我向自訴人借錢時經濟狀況還好，沒有到處欠
    錢等語，亦為自訴人所不否認（參見本院卷第三五頁‧九十一年八月二十八日訊
    問筆錄），復經本院函詢高雄市票據交換所關於被告丁○○之票據資料，經該所
    函覆以：該戶（即被告丁○○）係於九十一年二月二十二日公告為拒絕往來戶等
    情，有該所九十一年九月二日高市票交業乙字第一八八九號函暨所附之票據資料
    等件附卷可憑（參見本院卷第四一—四三頁），足認被告丙○○、丁○○於借款
    當時並非陷於無資力狀態，且於借款當時所出具被告丁○○支票一紙其支票帳戶
    往來亦屬正常。又觀以自訴人於本院審理中陳稱：我與丙○○及丁○○認識十幾
    年了，是朋友關係，於八十八年六、七月間第一次借錢給丙○○，我是拿現金給
    丙○○，丙○○隔二、三天就拿支票給我，那張支票發票人是丁○○，兌現日期
    為八十九年七月份，時間到了，我沒有去軋，於八十九年八、九月，丙○○表示
    經濟上有困難，希望延期，我就要求換票，丙○○再換一張支票給我，發票人也
    是丁○○，日期為九十年七月到期，時間一到，我就去軋，結果被退票，退票後
    ，他們夫妻有表示每個月要還我錢，退票後我可以聯絡他們夫妻，他們夫妻也願
    意與我處理，只是都沒有談成等語（參見本院卷第三四—三五頁‧九十一年八月
    二十八日訊問筆錄）。據自訴人前開所述可知，被告丙○○於借款後二、三月，
    既已向自訴人表明其經濟狀況欠佳，無法即時償還債務，自訴人猶允許被告丙○○換票展期等情，顯見自訴人當時應可知悉被告丙○○、丁○○之經濟狀況已然
    欠佳，及其償債能力已較一般人為弱，卻仍同意換票展期以助其等度困，準此，
    實難認被告丙○○、丁○○於借款當時有何施用詐術之手段，致自訴人陷於錯誤
    之情形。再自訴人既已到庭指稱：退票後仍可聯絡被告丙○○、丁○○夫妻二人
    ，其二人亦表示願意處理，只是沒有談成一情，堪認其自訴狀所述被告丙○○、
    丁○○二人逃之夭夭、避不見面及未出面處理云云，並不實在，是以自訴人於借
    款予被告丙○○、丁○○後，仍持續有與被告丙○○、丁○○聯絡協商解決本件
    債務，而被告丙○○、丁○○夫妻二人亦未逃亡致使自訴人聯絡無著，益徵被告
    丙○○、丁○○向自訴人借款之初，應無不法所有之意圖。參以被告丙○○、丁○○係以遠期支票為擔保之方式，向自訴人調借現款一情，按民事上之債務不履
    行，縱係出於可歸責於債務人之事由，苟無足以證明債務人自始蓄意以此行詐之
    積極證據，亦不得以事後不履行之事實，推定其具有刑事犯罪之故意。而在當事
    人間依一般社會經驗原須承擔信用風險之遠期票據交易，對事後票據不獲支付之
    結果，尤屬可得預見之不利益，要無因債務人施詐而陷於錯誤可言。是以本件自
    訴人依一般社會經驗本即須承擔信用風險之遠期票據交易，對於事後被告丙○○
    、丁○○所交付之支票不獲支付之結果，應為其可得預見之不利益，自不得僅以
    債務不履行之客觀結果，推測被告丙○○、丁○○於借款之初即有詐欺故意及不
    法所有意圖。
  (二)又本件五十萬元款項既係被告丙○○、丁○○因投資被告甲○○之砂石廠而向自
    訴人所借一情，已均為自訴人及被告丙○○、丁○○所同認（參見本院卷第三三
    、三五頁），是以本件五十萬元款項既係被告丙○○、丁○○所借，並非由被告
    甲○○出面向自訴人所借，顯見被告甲○○並無對自訴人施用詐術行為甚明，縱
    自訴人於本院審理中指稱：之後甲○○有親自跟我說他要負責這五十萬元，並開
    本票給我，之後我有去找甲○○，但找不到人，電話也聯絡不到等語（參見本院
    卷第三五頁），則被告甲○○雖以上開本票清償被告丙○○、丁○○所借應給付
    自訴人之借款，然自訴人並無因此免除被告丙○○、丁○○之借款債務及被告丙○○、丁○○及甲○○之票款債務，是縱該被告甲○○所簽發之本票屆期未獲兌
    現，被告三人應給付予自訴人之借款及票據之舊債務仍不消滅，是被告三人並無
    因此獲得免除債務之不法利益，自訴人仍得依相關民事法律關係請求該筆款項。
    是以被告甲○○所為尚與刑法第三百三十九條第一項之詐欺取財罪之構成要件尚
    屬有間，要難令負該項罪責。
  (三)綜上所述，本院經審酌自訴人所提出之自訴狀、卷附之證據資料及自訴人於本院
    行調查證據程序時所為之陳述，認自訴人所指被告丙○○、丁○○及甲○○三人
    涉犯之詐欺犯行，犯罪嫌疑不足，無進行審判程序之必要，依首開規定及說明，
    自應依法裁定駁回自訴。
據上論斷，依刑事訴訟法第三百二十六條第三項、第二百五十二條第十款，裁定如主
文。
中      華      民      國    九十一    年     十一     月      五      日
                                臺灣高雄地方法院刑事第五庭
                                  審判長法  官  吳  永  宋
                                        法  官  朱  盈  吉
                                        法  官  林  家  賢
右正本證明與原本無異。
如不服本裁定，應於送達後五日內，向本院提出抗告狀。
                                        書記官  許  雅  惠
中      華      民      國    九十一    年     十一     月      五      日
